最高法院刑事判決　　　　　　　　　　　　　　　八十八年度台上字第五八九七號
　　上　訴　人　乙○○
　　選任辯護人　曾永霖律師
　　上　訴　人　甲○○
右上訴人等因違反槍砲彈藥刀械管制條例等罪案件，不服臺灣高等法院高雄分院中華
民國八十八年六月二十四日第二審判決（八十八年度上訴字第七○四號，起訴案號：
臺灣高雄地方法院檢察署八十七年度偵字第八三三六號），提起上訴，本院判決如左
：
    主  文
原判決撤銷，發回臺灣高等法院高雄分院。
    理  由
本件原判決認定上訴人乙○○於民國七十八年間，在高雄市西子灣附近，受不詳姓名
之友人贈與，而未經許可，持有具殺傷力之如原判決附表一所示之制式手槍子彈二發
。復另行起意，於八十七年一月間某日，購得玩具仿COLT廠半自動手槍，及玩具仿WA
LTHER 廠之八釐米半自動手槍各一把。於同年月間某日，在高雄市○○區○○路一號
九樓之住處，將其所購得之玩具仿COLT廠半自動手槍，以更換土造金屬槍管之方式加
以改造；惟因該槍管無法固定於槍身上，無法供擊發使用而未得逞。又將上開購入之
仿 WALTHER廠半自動手槍製造之八釐米玩具金屬手槍一支之槍管車通，改造成具殺傷
力之手槍。嗣再就其另行購入之玩具手槍子彈三發（均具直徑約五MM之金屬彈頭），
以將銅條切成塊狀塞入上述子彈凹槽內，並填入火藥之方式加以改造，惟亦因不具殺
傷力，而未得逞。嗣乙○○因與闕仁傑及闕仁傑之友人黃志全存有怨隙，乃另行起意
，於八十七年三月五日某時，先將上開改造手槍二支以及前揭如原判決附表一所示之
制式子彈二發置放於身上。再與上訴人甲○○基於共同妨害自由之犯意聯絡，先由乙
○○以電話將闕仁傑、黃志全騙出會面；再於同日上午十一時許（起訴書誤載為下午
二時），由乙○○駕車搭載甲○○至高雄市○○路與熱河路口長谷世貿大樓門口處，
佯接闕仁傑等二人上車。惟因黃志全不耐久候已先行離去，闕仁傑則仍在該處等候。
乙○○、甲○○到達後，即下車持槍將闕仁傑挾持上車，而剝奪其行動自由。旋乙○
○駕車沿十全路東向西行駛，行至高雄市○○路及民族路口時，乙○○、甲○○即分
持上造開改造具殺傷力之仿 WALTHER廠手槍及改造未具殺傷力之仿COLT廠手槍，共同
以槍柄毆打闕仁傑。闕仁傑被毆乃扳動車門把手欲行下車，發現車門已遭鎖上；乙○
○、甲○○見狀仍執意開車前行，不讓闕仁傑下車。嗣因見闕仁傑血流滿面（傷害部
分未據告訴），始將其載至高雄市○○路勇安醫院附近，令其下車自行就醫。闕仁傑
下車時，在車上拾獲乙○○自口袋中掉落之如原判決附表一所示之制式子彈二發，並
送交警方處理。嗣於同年四月十日晚上十時許，經警在乙○○前揭住處查獲乙○○、
甲○○二人，並扣得如原判決附表二所示乙○○所有供犯罪所用之物等情。因而維持
第一審分別論處乙○○未經許可，持有子彈；未經許可，製造可發射子彈具有殺傷力
之改造手槍；及共同以非法方法，剝奪人之行動自由，均累犯罪刑；及論處甲○○共
同以非法方法，剝奪人之行動自由罪刑，而駁回上訴人等在第二審之上訴，固非無見
。
惟查，(一)、按被告之自白，須非出於強暴、脅迫、利誘、詐欺或其他不正之方法，且
與事實相符者，始得採為證據；如果被告之自白，係出於不正之方法，並非自由陳述
，即其取得自白之程序，已非適法，則不問自白內容是否確與事實相符，因其非係適
法之證據，即不能採為判決之基礎。故審理事實之法院，遇有被告對於自白提出刑求
之抗辯時，應先於其他事實而為調查，並於判決內說明其調查之結果與取捨之理由，
始為適法。經查原判決係採用乙○○在警訊中之自白，作為認定上訴人等前揭妨害自
由犯罪證據之一。惟卷查乙○○在原審審理時辯稱：「有刑求，做筆錄時，我們二人
已被打的蹲在那裏，不能動」、「警訊筆錄我沒有看，內容記載不實」等語；而甲○
○亦辯稱：「警訊之供述，係遭刑求」等語（見原審卷第第七十九頁反面、第八十頁
反面）。原審雖曾傳訊承辦本案之警員馬文樹、吳義勇到庭訊問，然並未於判決中說
明其調查認定之結果，亦未說明其對上訴人等前揭刑求辯解取捨之理由，即採用上訴
人等在警訊中之自白作為認定其犯罪之證據，依上說明，其採證自屬違法。(二)、按有
罪判決書之事實欄，為判斷其適用法令當否之準據，法院應將依職權認定與論罪科刑
有關之事實，翔實記載，然後於理由內逐一說明其憑以認定之證據，並使事實認定與
理由說明，互相適合，方為合法。倘事實認定與理由說明，不相一致，或事實與理由
欄內之記載，前後齟齬，均屬判決理由矛盾之當然違背法令。原判決事實欄記載「嗣
乙○○、甲○○到達後，即下車持槍將闕仁傑挾持上車，而剝奪其行動自由」等情（
見原判決第三頁第五行）。惟其於理由欄第一段第(一)節竟謂「顯見上訴人乙○○、甲
○○二人確係藉故令告訴人上車，再加以教訓，而告訴人在渠等車內之密閉空間，自
然無路可逃，只有任令渠等擺布毆打」等語。則其事實既認定上訴人等二人係下車分
持前述手槍將被害人挾持上車，而剝奪其行動自由；理由內經竟謂上訴人等係藉故令
被害人上車，而被害人上車後係因空間密閉，自然無路可逃云云，前後互不一致，已
有判決理由矛盾之違法。且依原判決理由第一段第(一)節之記載，其係採用闕仁傑在警
訊及偵查中之指訴，認定上訴人等下車持槍將闕仁傑挾持上車。然卷查闕仁傑於檢察
官偵查中係指稱「當時乙○○以電話先連絡我約在五十層樓下等我，到他叫我上車，
我即上車，上車後車子即開走」、「（你是自願上車的？）是，當時是要請我吃飯，
所以我自動上車……」、「（原來是你自願上車？）是，但我上車後就被打了……」
等語（見偵查卷第四十二頁反面、第九十九頁反面、第一三二頁反面）。依其上開指
述意旨，其顯係自願上車，並未遭上訴人等以槍挾持上車，則原判決事實之認定與其
所採用之證據內容不相符合，亦有證據上理由矛盾之違法。又闕仁傑嗣於第一審訊問
時仍迭次指稱，其係自願上車，上訴人等並未持槍挾持其上車等語（見第一審卷第三
十二頁、第四十三頁正反面），而上訴人等亦始終否認有下車持槍挾持闕仁傑上車之
舉動。究竟上訴人等是否確有下車持槍強押闕仁傑上車之行為？關係本件妨害自由部
分犯罪行為之認定，事實既有不明，自有詳予調查釐清之必要。原判決未詳予調查，
亦未說明其對闕仁傑在偵查中所為之前揭指述不予採信之理由，遽認上訴人等係下車
持槍將闕仁傑挾持上車，而剝奪其行動自由，亦有調查未盡及理由不備之違法。(三)、
按刑法第三百零二條之妨害自由罪，既係以私行拘禁為其非法剝奪人行動自由之例示
，則該罪在性質上，其行為自須持續相當之時間，始足當之；倘若其目的在使人行無
義務之事，而其行為僅對他人行動有瞬間之拘束，則應屬同法第三百零四條之範疇，
尚不構成上開剝奪行動自由罪。因此，對於剝奪他人行動自由持續相當時間之事實，
必須明確認定，詳予記載，始足為適用法律之依據。原判決認定上訴人等持槍將闕仁
傑持上車，而剝奪其行動自由，在車上復以槍柄毆打闕仁傑，不讓其下車，嗣因見闕
仁傑血流滿面，才將其載至高雄市○○路勇安醫院附近令其下車自行就醫等情，而認
上訴人等此部分所為應成立刑法第三百零二條之妨害自由罪。然其對於上訴人等前後
剝奪闕仁傑行動自由持續時間之久暫，則未加調查認定，亦未於事實欄內詳予記載，
依上說明，自不足為適用法律之依據，亦有可議。(四)、原判決認定乙○○於七十八年
間，受不詳姓名之友人贈與而持有如原判決附表一所示之制式子彈二發。嗣於八十七
年三月五日，將上開子彈二發置放於身上；其後在車上毆打闕仁傑時，該二發子彈自
口袋中掉落於車上，而被闕仁傑拾獲送交警方處理等情，認乙○○此部分所為另成立
未經許可，持有子彈罪。然卷查闕仁傑在警訊時指稱：「在車上俊男與乙○○用槍毆
打我時，我曾反抗，導致九○手槍及轉輪手槍子彈掉落在車內，並拾獲肆顆子彈（參
顆轉輪手槍子彈及壹顆九○手槍子彈）」、「我受傷之後將拾獲之肆顆子彈放置在河
南二路一六六號四樓之三我租屋之房間內，隔了三、四天之後，三民分局覺民派出所
警方人員到我屋內搜索，取獲貳顆轉輪手槍子彈，另轉輪手槍子彈及九○手槍子彈各
壹顆就是我目前提示給貴隊指證之另外兩顆拾獲自乙○○強盜案之子彈」、「因他們
持槍在毆打我時，我有用手反抗……且我反抗時所拾獲之肆顆子彈亦是制式的子彈」
等語（見警卷第十一頁正反面）。而高雄市政府警察局刑事案件移送書犯罪事實欄內
第二段亦載稱：「……復有嫌疑人等作案時掉落，為被害人拾獲之子彈足資佐證（計
拾獲肆發，貳發前經本局三民二分局於闕某租住處查獲移辦，貳發經闕某提示，併本
案扣獲槍彈併送刑事局鑑識中）」（見偵查卷第一頁反面）。倘闕仁傑上開所述及高
雄市政府警察局刑事案件移送書所載無訛，則闕仁傑在車上拾獲乙○○所持有之制式
子彈似為四發，而非僅二發。而其所拾獲之四發子彈中，其中二發業經高雄市政府警
察局三民二分局於闕仁傑租住處查獲移送偵辦，另二發即係闕仁傑提出本件扣案之如
原判決附表一所示之子彈二發。則原判決認定乙○○僅持有扣案如附表一所示之子彈
二發，似與卷內前開證據資料內容不符。究竟闕仁傑在車上拾獲子彈幾發？倘係拾獲
四發，是否均為乙○○所有？除扣案之二發外，其餘二發現在何處？是否均具有殺傷
力？應否宣告沒收？以上均與判斷乙○○前揭未經許可，持有子彈犯罪行為之內容有
重要之關係，事實既有不明，自應詳予調查釐清，以為論罪科刑之依據。乃原審未予
詳查，遽行判決，復未說明其所憑以認定之理由，亦有調查未盡及理由不備之違法。
(五)、按採為判決基礎之證據資料，必須經過調查程序，而顯出於審判庭者，始與直接
審理主義符合，否則其所踐行之訴訟程序，即屬違背法令。卷查扣案如原判決附表一
所示之子彈二發，及原判決附表二編號二十一、二十二所示之改造玩具手槍，既係原
判決採為認定犯罪之重要證據，自應於審判期日向上訴人等提示或供其閱覽，以使其
有陳述或辯解之機會，始為合法。原審雖向贓物庫借調本案贓證物品，並於審判期日
提示及訊問上訴人等有無意見。惟查原審所借調之贓證物品中，並無前述如原判決附
表一所示之子彈二發，及原判決附表二編號二十一、二十二所示之改造玩具手槍，此
有臺灣高等法院高雄分院刑事科借調贓證物品條可稽（見原審卷第六十三、六十四頁
），且原審之審判筆錄中亦無提示前揭子彈及改造手槍予上訴人之記錄，依上說明，
亦有應於審判期日調查之證據未予調查之違法。以上或為上訴意旨所指摘，或為本院
得依職權調查之事項，應認原判決有撤銷發回之原因。
據上論結，應依刑事訴訟法第三百九十七條、第四百零一條，判決如主文。
中      華      民      國    八十八    年      十      月    二十一    日
                              最高法院刑事第八庭
                                  審判長法官  吳  雄  銘
                                        法官  池  啟  明
                                        法官  石  木  欽
                                        法官  郭  毓  洲
                                        法官  吳  三  龍
      右正本證明與原本無異
                                              書  記  官
中      華      民      國    八十八    年      十      月    二十五    日
